ACORDAO-COMPLETO-2405041

ACÓRDÃO 83/2022 ATA 1/2022 - PLENÁRIO

VISTOS, relatados e discutidos estes autos de Recurso de Revisão interposto pela Empresa Municipal de Urbanização da Borborema (Urbema) , por meio do qual a empresa pública se insurge contra o Acórdão 3275/2015-TCU-Primeira Câmara, mantido em sede recursal (Acórdão 448/2017-TCU-Primeira Câmara) , o qual julgou irregulares as contas da responsável, com imputação de débito, em razão de irregularidade ocorrida na aplicação dos recursos repassados à Prefeitura de Campina Grande (Convênio 88/2000, Contrato de Repasse 70.394-64/1998 e Convênio 476/1999) , para execução de obras de urbanização e construção do Canal Bodocongó e do Canal Presidente Médici;
ACORDAM os Ministros do Tribunal de Contas da União, reunidos em Sessão do Plenário, com fundamento no arts. 32, inciso III, e 35 da Lei 8.443/1992, e diante das razões expostas pelo Relator, em:
9.1. conhecer do Recurso de Revisão interposto pela Empresa Municipal de Urbanização da Borborema (Urbema) para, no mérito, negar-lhe provimento;
9.2. dar conhecimento à recorrente, à Procuradoria da República no Estado da Paraíba, aos demais órgãos/entidades interessados, bem como aos demais cientificados do acórdão recorrido, informando-lhes que o inteiro teor da decisão pode ser consultado no endereço , além de esclarecer que, caso requerido, o TCU poderá fornecer sem custos as correspondentes cópias impressas.

Recurso de revisão contra acórdão que julgou irregulares as contas da recorrente, com imputação de débito, em razão de irregularidade na aplicação dos recursos repassados ao município para execução de obras de urbanização e construção do Canal Bodocongó e do Canal Presidente Médici.

Prefeitura Municipal de Campina Grande - PB.

3. Interessados/Responsáveis/Recorrentes:
3.1. Interessados: Instituto Brasileiro de Turismo (CNPJ 33.741.794/0001-01) e Prefeitura Municipal de Campina Grande - PB (CNPJ 08.993.917/0001-46).
3.2. Responsáveis: Ademilson Montes Ferreira (CPF XXX.487.122-XX), Bertrand de Figueiredo Cunha Lima (CPF XXX.015.034-XX), Cássio Rodrigues da Cunha Lima (CPF XXX.874.324-XX), Empresa Municipal de Urbanização da Borborema (CNPJ 09.293.069/0001-25), Prefeitura Municipal de Campina Grande - PB (CNPJ 08.993.917/0001-46) e Santa Barbara S/A. (CNPJ 17.290.057/0001-75).
3.3. Recorrente: Empresa Municipal de Urbanização da Borborema (09.293.069/0001-25).

13.1. Ministros presentes: Bruno Dantas (na Presidência), Walton Alencar Rodrigues, Augusto Nardes, Aroldo Cedraz (Relator), Raimundo Carreiro e Jorge Oliveira.
13.2. Ministros-Substitutos convocados: Marcos Bemquerer Costa e André Luís de Carvalho.
13.3. Ministros-Substitutos presentes: Augusto Sherman Cavalcanti e Weder de Oliveira.

ACORDAO-COMPLETO-2527719

Acórdão 539/2022 - Plenário

Empresa Municipal de Urbanização da Borborema - Urbema

Empresa Municipal de Urbanização da Borborema ¿ URBEMA

AROLDO CEDRAZ

Ministro Walton Alencar Rodrigues.

Trata-se de Recurso de Revisão interposto pela Empresa Municipal de Urbanização da Borborema - Urbema (Peças 272 a 290) , por meio do qual a empresa pública se insurge contra o Acórdão 3275/2015-TCU-Primeira Câmara (Peça 124) , mantido em sede recursal (Acórdão 448/2017-TCU-Primeira Câmara - Peça 199) , o qual julgou irregulares as contas da responsável, com imputação de débito, em razão de irregularidade ocorrida na aplicação dos recursos repassados à Prefeitura de Campina Grande (Convênio 88/2000, Contrato de Repasse 70.394-64/1998 e Convênio 476/1999) , para execução de obras de urbanização e construção do Canal Bodocongó e do Canal Presidente Médici.
2.	A Secretaria de Recursos (Serur) analisou a admissibilidade e o mérito do recurso, nos termos da instrução de Peça 303, que teve a concordância do corpo dirigente da unidade e foi abaixo reproduzida como parte deste Relatório (Peças 304 e 305) :
"[...] HISTÓRICO
Em sede de recurso de revisão, a Empresa Municipal de Urbanização da Borborema (Urbema) se insurge contra a condenação contida no Acórdão 3275/2015-TCU-Primeira Câmara (peça 124) , mantida em sede de recurso de reconsideração (Acórdão 6817/2015-TCU-Primeira Câmara - peça 138) , consistente no julgamento de irregularidade das contas e determinação de ressarcimento ao erário público de valores recebidos durante a execução de convênios públicos.
Na origem, foram instaurados 3 (três) processos de tomada de contas especiais (TC-Processo 026.792/2009-9, TC-Processo 030.375/2010-0 e TC-Processo 024.955/2012-4) , reunidos para julgamento em conjunto, tratando dos procedimentos adotados pela empresa pública municipal para execução de obras públicas segundo os convênios firmados:
	Processo
	Espécie de repasse
	Localização

	TC-Processo 026.792/2009-9
	Convênio 88/2000 - Embratur
	p. 1, p. 17-24

	TC-Processo 030.375/2010-0
	Convênio 476/1999 - Ministério da Integração
	p. 1, p. 200-219

	TC-Processo 024.955/2012-4
	Contrato de Repasse 70394-64/98 - Ministério do Planejamento (Caixa) 
	p. 1, p. 34-46

No âmbito da Prefeitura, foi firmado o Contrato 27/1998 entre a Prefeitura e a URBEMA, com dispensa de licitação. Em seu turno, a URBEMA contratou a empresa Santa Bárbara Engenharia S/A (Contrato 9/1998) para execução das obras de implantação do Canal do Riacho do Bodocongó e urbanização viária do açude do Bodocongó.
Na decisão recorrida, foi possível identificar que a Prefeitura entregou o objeto à empresa pública, com dispensa de licitação. A empresa pública, não tendo condições operacionais de executar a obra, abriu licitação para subcontratar empresa, pagando valores inferiores aos valores originalmente medidos e pagos no contrato Município-Urbema.
No caso concreto, foi observado que a Urbema se apropriou da diferença dos valores dos repasses públicos, no montante de 13,17% dos valores repassados pela União, segundo a diferença apurada entre o contrato Prefeitura/Urbema (R$ 32.846.877,32 - 4º TA, firmado em 17/9/2001 - peça 23/p.44-46/TC Processo 026.792/2009-9 com respectiva planilha nas p. 47-49 continuando na peça 24/p.1-26) e o contrato Urbema/Santa Bárbara (R$ 28.142.012,16 - 4º TA, firmado em 20/9/2001 - peça 12, p. 43-45 do TC Processo 026.792/2009-9 com respectiva planilha nas p. 46-50 continuando na peça 13, p. 1-8) , com a exclusão do valor de desconto concedido na licitação (15,17% - 2% = 13,17%) .
EXAME DE ADMISSIBILIDADE
Nenhuma divergência a ser apontada quanto ao exame positivo de admissibilidade realizado pela SERUR (peças 293-294) , acolhido pelo e. Relator Min. Aroldo Cedraz (peça 296) , pelo conhecimento do recurso, sem efeito suspensivo, segundo o permissivo do art. 35, III da Lei 8.443/92.
EXAME DE MÉRITO
Da delimitação
É objeto do recurso analisar se os documentos juntados pelo recorrente permitem afirmar a validade do procedimento adotado para a contratação e subcontratação da obra pública com a intermediação da empresa pública Urbema, bem como analisar a legitimidade do título formado pelo julgamento do TCU.
São documentos juntados pelo recorrente:
	Peças
	Documentos

	273
	Lei de criação e estatuto e regimento interno da URBEMA

	274-278 e 290
	Recibos de salário e folha de pagamento da URBEMA

	279
	Projetos técnicos, planilhas orçamentárias, cronograma, cálculos hidráulicos, registros fotográficos, licença ambiental, diários de obra, projetos de aterramento, planilhas de controles de medições e ordens de serviço

	280
	Planilhas de medição, recibos de pagamento, faturas fiscais e cópias de cheques emitidos pela Prefeitura

	281
	Planilhas de medição, projetos técnicos, registros fotográficos, comunicações de liberações com a Caixa, aditivos contratuais, pedidos de reajuste contratual, anotações de responsabilidade técnica, ata de reunião do Conselho Fiscal da URBEMA e declarações de imposto de renda de membros da empresa

	282
	Declarações de imposto de renda de membros da empresa, decreto de remuneração dos funcionários, inventário de patrimônio, demonstrações financeiras da empresa, extrato de processos licitatórios, recibos de pagamentos de benefícios aos diretores, demonstrativos financeiros e prestações de contas

	283
	Prestações de contas, extratos de julgamentos do Tribunal de Contas Estadual, declarações de imposto de renda de membros da empresa e inventário patrimonial

	284
	Justificativas apresentadas ao TCE, inventário patrimonial, balanços patrimoniais, atos de nomeação de diretores e declarações de imposto de renda de membros da empresa

	285
	Declarações de imposto de renda de membros da empresa, balanços patrimoniais e extratos de julgamento do TCE

	286
	Demonstrativos de pagamentos de tributos

	287
	Demonstrativos de pagamentos de tributos, relatório de atividades e declarações de imposto de renda de membros da empresa

	288
	Relatórios financeiros, justificativas apresentadas ao TCE, atas de nomeação de membros e julgamentos realizados pelo TCE 

	289
	Depoimento pessoal de José Marques Filho (presidente da URBEMA no período de 1992 a 2004) 

Em peça posterior, o recorrente juntou os seguintes documentos (peça 302) :
	doc. 1 (p. 15-22) 
	Solicitação de indicação de jazida (ATECEL) 

	doc. 2 (p. 23-26) 
	Solicitação de documentos à Secretaria Municipal

	doc. 3 (p. 27-35) 
	Solicitação de informações de desapropriações realizadas

	doc. 4 (p. 36-41) 
	Solicitação de engenheiro da Companhia de Esgoto (CAGEPA) 

	doc. 5 (p. 42-44) 
	Informação elaborada ao Curador de Defesa dos Direitos do Cidadão

	doc. 6 (p. 45-76) 
	Encaminhamento de documentos fiscais à Secretaria de Infraestrutura Municipal

Da análise do comportamento da Urbema na gestão dos recursos púbicos federais repassados pelo Município
Alega a recorrente a observância de todas as obrigações legais na execução dos convênios firmados. Afirma que as obras se iniciaram em 8/2/1999, em período anterior ao Convênio 88/2000 e posterior à dispensa de licitação realizada. Assevera que o Contrato 27/98 e a Lei de Criação da Urbema permitiam a execução indireta do objeto contratado, sendo que a Urbema atuou na execução da obra de forma indireta.
Entende a recorrente que a empresa Santa Bárbara não recebeu a integralidade da obra, uma vez que não apresentou planta baixa das obras subscritas por seus engenheiros. Assevera a ausência de elementos demonstrativos de prejuízo ao erário, havendo apenas indícios fundamentados na suposta ausência de capacidade operacional.
Alude a incidência do princípio da busca da verdade real, entendendo ser necessária a demonstração do dano ao erário com elementos probatórios concretos, não sendo possível a condenação pela mera presunção de ausência de capacidade operacional, uma vez que atuou efetivamente na consecução dos objetivos do convênio, dispondo de 15 funcionários nos quadros permanentes, agindo no planejamento, gestão, direção e fiscalização das obras. Afirma a elaboração prévia de planos executivos e cronogramas de obra e composição de custos, bem como fornecendo subsídios para levantamento de desapropriações.
Assevera a montagem do canteiro de obras, demarcação do local com instalação de cerca e piquetes, análise prévia de solo, projetos executivos dos canais e entornos, vias públicas, drenagem pluvial e esgotamento sanitário, iluminação pública, licenciamento ambiental, escavações e intercorrências que implicavam modificação nos projetos executivos, sendo que a contratação da empresa Santa Bárbara seria apenas para as atividades executivas.
Afirma que as decisões técnicas eram tomadas pela Urbema e submetidas à Secretaria de Obras Municipal para aprovação e ciência dos repassadores dos recursos, não sendo possível afirmar que a Urbema figurava como mero entreposto dos recursos federais. Aponta o fato de que a empresa solicitou a realização de relatório de estudos técnicos de solo à ATECEL, para o estudo de viabilidade de exploração de jazida.
Apresenta os diários de obra que indicam o acompanhamento da obra, plantas de acompanhamento topográfico, relatórios de acompanhamento mensais, atas de reuniões e licenças ambientais, documentos que indicariam a participação da empresa na realização das obras, bem como a relação de participação em diversas outras obras no Município.
Entende a recorrente que a forma jurídica de empresa pública imporia necessidade de obtenção de lucro, justificando a execução da obra de forma indireta, tendo maior liberdade para atender outros aspectos relevantes das obras, sendo que a diferença auferida deveria ser compreendida como despesas de custeio pela atividade empresarial e lucro. Afirma a aprovação das contas da empresa pelo TCE/PB e a aprovação pelos conselhos próprios da entidade. Apresenta relatos testemunhais de que servidores envolvidos no processo atestariam a execução de atividades de condução técnica das obras.
Afirma que os valores praticados seriam compatíveis com os valores de mercado da obra, uma vez que foram orçados segundo a tabela SINAPI e com o acompanhamento por parte dos concedentes, não havendo irregularidades na subcontratação da obra na forma ocorrida, sendo que a subcontratação seria o meio de manter a empresa pública de forma enxuta.
Entende que os termos dos convênios admitiriam a entrega da obra para terceiros com dispensa de licitação, uma vez que não haveria óbices para a subcontratação segundo as leis municipais e as cláusulas contratuais. Assevera que a contratação da empresa Santa Bárbara por empreitada por preço unitário afastaria a alegação de intermediação dos recursos.
Entende que a condenação em sobrepreço empregou critérios abstratos, desconsiderando o princípio da verdade real, não havendo certeza da materialidade de práticas ilícitas causadoras de prejuízos ao erário.
Análise
Importante destacar, de início, que o débito apurado contra a Urbema está fundamentado na diferença entre os valores repassados pela União ao Município e os valores repassados à empresa licitada pela Urbema (Santa Bárbara) , razão pela qual as discussões sobre a legalidade do procedimento de contratação da Urbema por dispensa de licitação são irrelevantes para o deslinde da questão.
Também irrelevante a questão da data do início das obras, uma vez que a presente TCE alcança os três instrumentos de repasses públicos (Convênio 88/2000 - Embratur, Convênio 476/1999 - Ministério da Integração e Contrato de Repasse 70394-64/98 - Ministério do Planejamento) .
Em linhas gerais, os documentos trazidos pela recorrente permitem afirmar que a atividade da Urbema se resumia às atividades de acompanhamento e fiscalização da obra, exercitando a obrigação, em nome do Município, prevista no art. 67 da Lei 8.666/93:
Art. 67.  A execução do contrato deverá ser acompanhada e fiscalizada por um representante da Administração especialmente designado, permitida a contratação de terceiros para assisti-lo e subsidiá-lo de informações pertinentes a essa atribuição.
É de se notar que a atividade de acompanhamento e fiscalização de obras pública é delegável, nos próprios termos do art. 67 da Lei de Licitação, combinado com o art. 13 e 112 da Lei, não havendo óbice para que a Administração Local contratasse empresa pública para vigiar a boa execução da obra e os processos de pagamento da obra correlatos.
Contudo, a contratação da empresa pública não pode ser realizada por apropriação de valores percentuais da obra, devendo a contratação de empresa responsável pelo acompanhamento e fiscalização ser realizada por pagamento de valor certo pelo serviço prestado, previamente orçado pela Administração. Ademais, em se tratando da delegação de uma atividade típica do Estado que se distingue da atividade executiva, o pagamento do serviço de acompanhamento e fiscalização deveria ser precedido de autorização expressa dos termos do convênio, se fosse realizado com os recursos federais.
No caso concreto, nenhuma das condições legitimadoras da delegação da atividade de acompanhamento e fiscalização estavam presentes, uma vez que os três convênios firmados exclusivamente para a "execução de obra de urbanização", "canalização do riacho de bodocongó" e "execução da drenagem das ruas transversais ao canal e canalização do córrego no bairro Presidente Médici" (TC-Processo 026.792/2009-9, peça 1, p. 18; TC-Processo 030.375/2010-0, peça 1, p. 200; TC-Processo 024.955/2012-4, peça 1, p. 34) , não havendo previsão expressa nos termos do convênio para o pagamento em separado de serviços de acompanhamento e fiscalização.
Ademais, a Administração não fez um orçamento específico da atividade de acompanhamento e fiscalização, tendo apenas permitido que a empresa pública se apropriasse de parcela dos valores repassados pela União, supostamente pelo pagamento da atividade de gerência da obra.
Note-se que a atividade de acompanhamento e fiscalização não faz parte do objeto do convênio, razão pela qual a tese apresentada pelo recorrente é falha, uma vez que excluída as atividades de gestão em comento, a totalidade das atividades executivas foi entregue à empresa Santa Bárbara Engenharia S/A, segundo os próprios documentos entregues pelo recorrente, sendo possível afirmar, para além de qualquer dúvida, a ocorrência de subcontratação integral do objeto, absolutamente vedada nos termos das avenças realizadas e da legislação federal.
Ou seja, ao se analisar o reduzido quadro de funcionários da Urbema e seu reduzido patrimônio próprio indicado nos documentos colacionados pelo recorrente, o pressuposto contido na decisão recorrida de que a empresa não tinha capacidade operacional se reforça: nenhuma atividade executiva poderia ser desempenhada pela Urbema, sendo que a sua atividade era apenas de acompanhamento e fiscalização da obra, atividade que deveria ser executada diretamente pelo Município ou, em havendo necessidade comprovada, a contratação da Urbema para gestão do empreendimento, segundo valores certos (e não de percentual do contrato) e financiado pelo Município (e não com os recursos do convênio) .
Portanto, o reconhecimento nas próprias razões de recurso por parte da Urbema que não desempenhou qualquer atividade executiva (realizando apenas atividades 'cerebrais') , tendo delegado a totalidade das atividades de execução das obras impõe reconhecer que, em verdade, os valores recebidos pela empresa se constituem de taxa de administração disfarçada, recebida pelo recorrente sem previsão normativa ou contratual:
Compete ao Convenente:
 (...) 
 o) não realizar despesa a título de taxa de administração, gerência ou similar (TC-Processo 026.792/2009-9, peça 1, p. 19) 
........................
Subcláusula Única. Os recursos deste Convênio também não poderão ser utilizados:
 (...) 
b) na realização de despesas a título de taxa de administração, gerência ou similiar; TC-Processo 030.375/2010-0, peça 1, p. 210 (TC-Processo 024.955/2012-4, peça 1, p. 34) 
Ainda que não houvesse 	qualquer menção expressa nos termos dos convênios, a submissão dos repasses federais à Instrução Normativa 1/97 da STN importaria vedação expressa à prática de pagamento de taxa de administração ou similares:
IN 1/97, de 15/1/97 da Secretaria do Tesouro Nacional
Art. 8º É vedada a inclusão, tolerância ou admissão, nos convênios, sob pena de nulidade do ato e responsabilidade do agente, de cláusulas ou condições que prevejam ou permitam:
I - realização de despesas a título de taxa de administração, de gerência ou similar;
Note-se que a caracterização de taxa de administração fica evidente na medida em que os pagamentos efetuados à Urbema independiam de qualquer medição de tarefa realizada pela empresa pública, pois a recorrente recebia recursos concomitantemente à conclusão das atividades pela subcontratada, deixando de receber recursos durante a paralisação das obras a despeito da realização da atividade de emissão de boletins.
Ao se apropriar de determinado percentual do contrato independentemente das atividades realizadas, tais pagamentos se apresentam como evidências concretas de prejuízo ao erário, não sendo possível afirmar que a condenação se fundamentou em presunções ou ilações, uma vez que os contratos foram juntados aos autos.
Importante destacar, por exemplo, que a atividade de elaboração de memorial descritivo do projeto (peça 278, p. 357-376 e peça 279, p. 1-29) faz parte de atividade anterior à obra, realizada no momento do projeto básico para o qual a obra foi licitada (art. 6o, IX, da Lei 8.666/93) , não sendo possível a remuneração da empresa por atividades preparatórias ao contrato firmado.
Ademais, os estudos técnicos necessários foram elaborados por entidade distinta (Etep Ltda. - peça 279, p. 32-69) , reforçando o pressuposto contido do acórdão de que a recorrente não tinha capacidade operacional para execução da obra, subcontratando a totalidade das atividades necessárias à execução da obra, cingindo-se apenas às atividades de acompanhamento e fiscalização.
Não existe, nos documentos colacionados pelo recorrente, a comprovação de que obras de montagem do canteiro de obras, demarcação do local com instalação de cerca e piquetes, análise prévia de solo, projetos executivos dos canais e entornos, vias públicas, drenagem pluvial e esgotamento sanitário, iluminação pública, licenciamento ambiental e escavações tenham sido executadas diretamente pela empresa pública, sendo tal afirmação inclusive incompatível com a exiguidade de capital humano da empresa pública, reforçando a conclusão de subcontratação integral da obra pública.
Há uma confusão no argumento da recorrente no sentido de que a ausência de plantas baixa subscritas pela empresa Santa Bárbara significaria que parte dos serviços fora executado pela Urbema. Esse argumento não procede, pois os projetos básico e executivo da obra são de responsabilidades da Prefeitura Municipal (ou de terceiros contratados especificamente para elaboração do projeto básico) , não sendo possível incluir a própria elaboração dos projetos básicos dentro da fase executiva da obra.
Portanto, a decisão recorrida, à luz dos documentos juntados no presente recurso, atende ao princípio da busca da verdade real, uma vez que estão expostos, para além de quaisquer dúvidas, os pressupostos de julgamento consistentes na ausência de capacidade operacional da empresa pública e o pagamento a maior dos serviços no cotejo entre os valores repassados pelo Município e os valores efetivamente pagos à empresa Santa Bárbara.
Note-se que o fato de a empresa pública ter uma finalidade de lucro não se confunde com a possibilidade de remuneração da empresa sem previsão normativa. De outra forma, se a empresa não detinha capacidade operacional para qualquer atividade executiva, subcontratando a integralidade das atividades executivas, nenhuma remuneração lhe é devida sobre as atividades realizadas pela empresa subcontratada.
Em matéria de subcontratação, a jurisprudência da Corte é uníssona no sentido de que a subcontratação total do objeto é situação ensejadora de débito, pela diferença entre os pagamentos recebidos pela empresa contratada e os valores por ela pagos na subcontratação integral, conforme exemplificado no julgamento do Acórdão 2.089/2014-2a Câmara-TCU (Rel. Min. André de Carvalho) .
A interpretação dada pelo Tribunal ao caso presente, em completa sintonia com os documentos juntados pelo recorrente, evidencia uma situação de subcontratação integral, uma vez que as atividades de acompanhamento e fiscalização de obra não fazem parte do próprio objeto contratado. Importante notar que o caso não é de subcontratação parcial eventualmente permitida nos termos conveniados, mas da subcontratação integral da atividade final de implementação das obras de canalização e urbanização.
Em nada infirma o juízo adotado no acórdão recorrido o fato de que a contratação na relação Urbema-Santa Barbara tenha sido realizada por empreitada por preço unitário, uma vez que a totalidade das atividades executivas foi entregue à empresa Santa Bárbara.
Ou seja, se a integralidade das obras foi realizada pela empresa Santa Bárbara, pelos valores indicados no contrato Urbema-Santa Barbara, fica evidenciado que qualquer pagamento de valor que ultrapassa o subcontrato não possui justa causa, sendo possível a imputação de débito pelos valores repassados pela União que não correspondem a uma efetiva prestação de serviços alcançada pelo instrumento de repasse.
Portanto, a condenação em sobrepreço ensejadora do débito, equivalente à diferença entre os pagamentos recebidos pela empresa contratada e os valores por ela pagos na subcontratação integral, não empregou critérios abstratos, nem tampouco carece de provas concretas (condenação por presunção) , uma vez que ambos os contratos que serviram de referência para a apuração do débito estão juntados aos autos:
Contrato 27/1998 (Prefeitura/Urbema) 
R$ 32.846.877,32 - 4º TA, firmado em 17/9/2001 - peça 23/p.44-46/TC Processo 026.792/2009-9 com respectiva planilha nas p.47-49 continuando na peça 24/p.1-26
Contrato 9/1998 (Urbema/Santa Bárbara) 
R$ 28.142.012,16 - 4º TA, firmado em 20/9/2001 - peça 12, p. 43-45 do TC Processo 026.792/2009-9 com respectiva planilha nas p. 46-50 continuando na peça 13, p. 1-8
No que concerne a alegação de que as contas da entidade foram julgadas regulares pelo Tribunal de Contas Estadual, deve ser destacado que, em se tratando de recursos federais repassados por intermédio de convênio, os valores não se incorporam ao patrimônio municipal e, deste modo, remanesce a competência exclusiva da Corte de Contas da União para o julgamento destas contas, nos termos do art. 71, II e VI da Carta Republicana, não se podendo alegar coisa julgada em relação à manifestação da Corte de Contas local:
Art. 71. O controle externo, a cargo do Congresso Nacional, será exercido com o auxílio do Tribunal de Contas da União, ao qual compete:
 (...) 
II - julgar as contas dos administradores e demais responsáveis por dinheiros, bens e valores públicos da administração direta e indireta, incluídas as fundações e sociedades instituídas e mantidas pelo Poder Público federal, e as contas daqueles que derem causa a perda, extravio ou outra irregularidade de que resulte prejuízo ao erário público;
 (...) 
VI - fiscalizar a aplicação de quaisquer recursos repassados pela União mediante convênio, acordo, ajuste ou outros instrumentos congêneres, a Estado, ao Distrito Federal ou a Município;
Por fim, o depoimento pessoal de José Marques Filho, diretor-presidente da empresa no período de 1992 a 2004 (peça 289) em nada modifica o entendimento ora apresentado: ao revés, denota com mais força o fato de que a Urbema figurava apenas na atividade de gestão da obra (condução da obra) , dirigindo cobranças à empresa subcontratada, sem indicar elementos que permitam aferir a existência de capacidade operacional da recorrente.
Pelos motivos expostos, rejeitam-se as razões recursais, neste ponto. 
Da legitimidade da Urbema para figurar como responsável no processo de tomada de contas especial
Afirma o recorrente a impossibilidade de figurar com único responsável no processo de tomada de contas especial por não ter firmado convênio com os órgãos públicos, uma vez que os fundamentos estariam voltados à irregularidade praticada pela Prefeitura, sendo nulo o título constituído pela ausência de liame entre a União e a Urbema.
Análise
Diversamente do entendimento apresentado pelo recorrente, a Constituição Federal atribui responsabilidade patrimonial a toda pessoa física ou jurídica que da causa à perda, extravio ou outra irregularidade que resulte prejuízo ao erário público (art. 70, parágrafo único c/c art. 71, II, da CF/88) , não se restringindo a responsabilidade apenas ao órgão público convenente.
No presente caso, embora o comportamento da Prefeitura esteja inserido no nexo de causalidade do dano causado, é evidente que a obrigação de ressarcimento do prejuízo deve serarcada exclusivamente pela Urbema, uma vez que a empresa pública efetivamente recebeu os recursos públicos para os quais realizou subcontratação integral da obra.
Assim, a legitimidade da decisão (e do título executivo constituído) exsurge com a observância integral do devido processo legal. Em sendo válida a citação da recorrida, a recorrente figurou de forma legítima nos autos como responsável, não sendo possível afirmar que a condenação da responsável tenha exsurgido com fundamentos dirigidos a terceiros, não havendo nulidade a ser sanada no presente recurso.
CONCLUSÕES
A contratação da Urbema por dispensa de licitação não é fundamento de julgamento por parte da Corte de Contas, não sendo relevante a demonstração de validade da contratação por parte do Município, também não sendo relevante determinar a data de início das obras.
Os documentos juntados pelo recorrente permitem evidenciar que a atividade da recorrente se resumia ao acompanhamento e fiscalização das obras conveniadas. Embora a delegação da atividade de acompanhamento e fiscalização seja legalmente permitida, o pagamento de tais serviços deve ser realizado por valor certo (e não por apropriação de parcela do contrato) , sendo que o pagamento da atividade de acompanhamento e fiscalização com recursos do convênio federal deveria ter previsão expressa nos termos do convênio.
A totalidade das atividades de execução foram entregues à empresa Santa Bárbara Engenharia S/A, sendo possível concluir pela subcontratação integral do objeto, uma vez que o pessoal e o patrimônio da entidade reforçam o fundamento fulcral da decisão recorrida no sentido de ausência de capacidade operacional da empresa pública.
Os pagamentos de percentual do contrato à recorrente se caracterizam como taxa de administração implícita, prática vedada nos convênios firmados e na legislação incidente (IN 1/97, STN) , uma vez que os pagamentos se faziam independentemente da aferição das atividades desempenhadas pela empresa Urbema.
As atividades anteriores à licitação de elaboração de projetos básicos e executivos, ainda que exercidas pela recorrida, não podem ser remuneradas com os recursos federais destinados exclusivamente à atividade executiva da obra, não havendo qualquer evidência de que a recorrente tenha executado atividades relacionadas à execução do objeto, mas apenas de acompanhamento e fiscalização das obras.
A subcontratação integral é vedada nos termos legais, sendo possível a fixação do débito pela diferença entre os pagamentos recebidos pela empresa contratada e os valores por ela pagos na subcontratação integral, conforme os documentos contidos no processo de tomada de contas especial que indicam a metodologia de quantificação do débito.
A responsabilidade patrimonial no âmbito do Tribunal de Contas da União é dirigida a todo aquele que dá causa ao dano ao erário, ainda que não tenha relação contratual direta com a União. No caso concreto, embora o comportamento da Prefeitura esteja inserido no nexo de causalidade, o ressarcimento do dano deve ser atribuído ao recorrente, uma vez que efetivamente recebeu recursos e realizou a subcontratação integral. Por fim, em se verificando a observância do devido processo legal no chamamento do responsável, nenhuma mácula deve ser apontada no título executivo formado.
PROPOSTA DE ENCAMINHAMENTO
Deste modo, submete-se à consideração superior a presente análise do recurso de revisão interposto pela Empresa Municipal de Urbanização da Borborema - Urbema contra o Acórdão 3275/2015-TCU-Primeira Câmara, propondo, com base nos artigos 32 e 35, III da Lei 8.443/92, conhecer e negar provimento ao recurso, dando ciência ao recorrente e à Procuradoria da República da Paraíba da decisão que vier a ser prolatada. [...]".
3.	O Ministério Público junto a este Tribunal, à Peça 308, manifesta-se de acordo com a proposta da unidade técnica, ante os seguintes fundamentos:
	"[...] 2. Esta representante do Ministério Público, desde já, manifesta-se de acordo com a proposta de encaminhamento formulada pela Secretaria de Recursos.
3.	Nada obstante, cumpre observar que, estando os autos neste gabinete, o recorrente apresentou impugnações contra a instrução da Unidade Técnica (peça 307) .
4.	De início, destaca-se que, nos termos do Regimento Interno, é facultado à parte juntar documentos novos "desde a constituição do processo até o término da etapa de instrução" (160, § 1.º) . Encerrada a fase de instrução, com a emissão do parecer do titular da unidade técnica instrutiva, admite-se, apenas, que o interessado, após a inclusão do processo em pauta, distribua memorial aos julgadores e ao representante do Ministério Público (160, § 3.º) . Nota-se, portanto, que é regimentalmente inadmissível a impugnação oposta pela recorrente.
5.	Nada obstante, considerando ser esta a derradeira via recursal e homenageando-se o princípio da verdade material, examinar-se-á o conteúdo da aludida manifestação.
6.	A impugnante aduz, no principal, que a instrução da Unidade Técnica, com fundamento nos elementos probatórios juntados ao Recurso de Revisão, estaria lhe imputando novos fatos irregulares, sem a possibilidade do contraditório e em afronta ao princípio do reformatio in pejus, para manter a condenação imposta.
7.	Nesse sentido, assevera que "o fundamento da condenação havia sido uma questão de fato, ou seja, a suposta subcontratação integral do objeto da dispensa por inexistirem condições/capacidades técnicas de execução, o que, nos termos da decisão recorrida, configurou ato ilícito praticado pela recorrente" (peça 307, p. 7) . Ademais, sustenta que, "diante da r. manifestação proferida pela SERUR, subentende-se que os atos passados que configurariam ilícitos, praticados pela recorrida, não mais incorporariam qualquer ilicitude, pois haveria, a partir do exame dos novos elementos do processo, prova cabal da ocorrência de outro tipo de ilícito, in casu, a configuração da hipótese de acompanhamento e de fiscalização das obras sem previsão expressa nos instrumentos dos convênios e no contrato de repasse" (peça 307, p. 7) .
8.	Com as devidas vênias, as afirmações do impugnante não encontram amparo nos autos.
9.	Primeiro, porque o fundamento de sua condenação não foi aquele apresentado em sua argumentação. Nesse sentido, nota-se que o Ofício n.º 0196/2013-TCU/SECEX-PB (peça 70) , de 14/3/2013, por meio do qual foi citada a recorrente, evidenciou de forma absolutamente cristalina o ato irregular que lhe foi imputado:
O débito é decorrente do seguinte ato:
Ato impugnado: prática de sobrepreço, consubstanciado na diferença entre os preços do contrato celebrado entre a Prefeitura Municipal e a Urbema (contrato 27/1998) e os do contrato celebrado entre a Urbema e a empreiteira Santa Bárbara S/A (contrato 9/1998) , causando dano (sobrepreço) ao erário. As obras contratadas foram custeadas com recursos do contrato de repasse 70394-64/98 (concedente: Ministério do Planejamento e Orçamento; interveniente: Caixa Econômica Federal) , do convênio 476/1999 (Siafi 387596, concedente: Ministério da Integração Nacional) e do convênio 88/2000 (Siafi 393191, concedente: Empresa Brasileira de Turismo) .
10.	Segundo, porque a Serur jamais deixou subentendido a regularidade da dispensa de licitação que precedeu a contratação da recorrente. A Serur, tendo em vista que a dispensa de licitação não se relaciona com o fundamento da condenação, simplesmente deixou de emitir qualquer juízo sobre este fato, conforme se observa no seguinte excerto da instrução:
24. Importante destacar, de início, que o débito apurado contra a Urbema está fundamentado na diferença entre os valores repassados pela União ao Município e os valores repassados à empresa licitada pela Urbema (Santa Bárbara) , razão pela qual as discussões sobre a legalidade do procedimento de contratação da Urbema por dispensa de licitação são irrelevantes para o deslinde da questão. (peça 303, p. 6) 
11.	Terceiro, porque a discussão acerca do acompanhamento e de fiscalização das obras sem previsão expressa nos instrumentos dos convênios e no contrato de repasse não implicou a imputação de nova irregularidade, mas, somente, demonstrou a insuficiência do argumento trazido pela própria empresa no presente Recurso de Revisão, in verbis:
Por força dos contratos celebrados, a função da Urbema foi a de planejar, gerir ou mesmo, dirigir, comandar a execução obra, além de acompanhá-la, fiscalizando-a em todas as suas fases de execução, subcontratando a força de trabalho e máquinas, nesse caso específico, pertencentes à Santa Bárbara Engenharia S/A - que atuou mediante empreitada por preço unitário  (Grifos no original, peça 272, pp. 19-20) .
12.	A empresa assevera também que "o órgão de controle externo a considerou revel no processo administrativo, aplicando-lhe as penalidades decorrentes da revelia formal, cujos efeitos práticos foram aqueles que são próprios aos de processos judiciais, e que são vedados em processos administrativos" (peça 307, p. 3) . Ademais asseverou que a sua condenação decorreu da confissão ficta, não existindo nos autos "prova efetiva de que o fato tenha ocorrido, prova de prejuízo ao erário, ou prova de enriquecimento ilícito da empresa".
13.	Equivoca-se novamente a recorrente. O TCU não aplicou a revelia formal insculpida no art. 344 do CPC, haja vista que não presumiu verdadeiras as alegações de fato expostas na instrução que precedeu a citação. A decisão recorrida, afastada de qualquer presunção, está fundada em elementos probatórios que evidenciam o débito imputado, quais sejam: contratos n.ºs 27/1998/SOSUR/Urbema (peça 1, pp. 39-41) e 9/1998, celebrado entre a Urbema e a empreiteira Santa Bárbara (peças 1, pp. 44-51, e 2, pp. 1-8) , bem como o seu 4.º termo aditivo (peça 23, pp. 44-46) , as medições e faturas pagas à Urbema (peça 4, pp. 37-54 e peça 5, pp. 3-18) e à empresa Santa Bárbara S/A (peças 27 a 36) .
14.	A recorrente aduz também suposta nulidade do Acórdão em razão da inobservância da responsabilidade solidária entre contratante, Município de Campina Grande, e a Urbema. Em relação a este argumento, cumpre salientar que, conforme já consignado no voto condutor do acórdão recorrido, não há responsabilidade solidária do Município de Campina Grande/PB, ante a ausência de indícios de que o Município tenha auferido benefício com a irregularidade.
15.	Assevera ainda que não houve a apuração do prejuízo ao erário, a qual deveria demonstrar que os preços praticados estavam acima dos parâmetros de mercado. Ademais, destacou que o valor do débito desprezou os tributos recolhidos.
16.	A rigor, o débito resta devidamente evidenciado nos autos. O preço de mercado dos serviços é aquele aferido na licitação realizada pela Urbema e pago à empreiteira Santa Bárbara. O débito, portanto, é igual ao valor recebido pela Urbema, por meio do contrato n.º 27/1998/SOSUR/Urbema, subtraído do valor despendido na execução do Contrato n.º 9/1998 (valor de mercado) , celebrado entre a Urbema e a empreiteira Santa Bárbara.
17.	Quanto à suposta necessidade de se descontar do débito os valores dos tributos recolhidos pela Urbema, cumpre destacar que a matéria tributária escapa às competências da Corte de Contas. Dessa forma, caso a recorrente entenda que pagou tributos indevidos, deverá buscar ressarcimento pelos meios legais que entender cabíveis.
18.	Sendo, no essencial, estas as impugnações apresentadas, há de se concluir que não infirmam a análise empreendida pela Secretaria de Recursos.
19.	Ante o exposto, esta representante do Ministério Público manifesta-se por que o Tribunal conheça do Recurso de Revisão para, no mérito, negar-lhe provimento. [...]".
	É o Relatório.

Eduardo Alves de Oliveira Pinto (18.353/OAB-DF), Camilo de Lellis Cavalcanti (94066/OAB-SP) e outros, representando Caixa Econômica Federal; Douglas Wallison dos Santos, Juliana Brasil Ponte Guimaraes Coury (18.243/OAB-DF) e outros, representando Cássio Rodrigues da Cunha Lima; Flávio Henrique Monteiro Leal (11804/OAB-PB), representando Bertrand de Figueiredo Cunha Lima; Nadja Maria Mehmeri Lordêlo e Maria do Perpetuo Socorro Lobato de Farias, representando Instituto Brasileiro de Turismo; Flávio Henrique Monteiro Leal (11804/OAB-PB), representando Ademilson Montes Ferreira; Renato Cesare Pinto de Oliveira (20.540/OAB-PB), Rafael Augusto Pinto Carvalho (15.570/OAB-PB) e outros, representando Empresa Municipal de Urbanização da Borborema.

Procuradora-Geral Cristina Machado da Costa e Silva.

RECURSO DE REVISÃO EM TOMADAS DE CONTAS ESPECIAIS. CONVÊNIO. CONTRATO DE REPASSE. OBRAS URBANIZAÇÃO E CANALIZAÇÃO. ATIVIDADES DE ACOMPANHAMENTO E FISCALIZAÇÃO. SUBCONTRATAÇÃO INTEGRAL DAS ATIVIDADES EXECUTIVAS VEDADAS NOS TERMOS LEGAIS. PAGAMENTO DE TAXA DE ADMINISTRAÇÃO (PERCENTUAL DO VALOR DO CONTRATO). AUSÊNCIA DE COMPROVAÇÃO DE ATIVIDADES EXECUTIVAS PELA RECORRENTE. OBSERVÂNCIA DO PRINCÍPIO DA BUSCA DA VERDADE REAL. COMPETÊNCIA EXCLUSIVA DO TCU PARA O JULGAMENTO DAS CONTAS. RESPONSABILIDADE ATRIBUÍVEL A QUALQUER PESSOA QUE DÁ CAUSA AO DANO AO ERÁRIO. INCLUSÃO DO RESPONSÁVEL COM OBSERVÂNCIA DO DEVIDO PROCESSO LEGAL. AUSÊNCIA DE NULIDADES. CONHECIMENTO E NEGATIVA DE PROVIMENTO. COMUNICAÇÕES.

TOMADA DE CONTAS ESPECIAL (TCE)

Secretaria de Recursos (Serur); Secretaria de Controle Externo de Tomada de Contas Especial (SecexTCE).

Aprecia-se nesta oportunidade Recurso de Revisão formulado pela Empresa Municipal de Urbanização da Borborema (Urbema) (Peças 272 a 290) contra o Acórdão 3.275/2015-TCU-1.ª Câmara (Peça 124) , que, em sede de Tomada de Contas Especial (TCE) , julgou irregulares suas contas, com imputação de débito, em razão de irregularidade ocorrida na aplicação dos recursos repassados à Prefeitura de Campina Grande (Convênio 88/2000, Contrato de Repasse 70.394-64/1998 e Convênio 476/1999) , para execução de obras de urbanização e construção do Canal Bodocongó e do Canal Presidente Médici.
2.	Observo da decisão recorrida que a Empresa Urbema apropriou-se da diferença dos valores dos repasses públicos, no montante de 13,17% dos valores repassados pela União, segundo a diferença apurada entre o contrato Prefeitura/Urbema (R$ 32.846.877,32 - 4º TA, firmado em 17/9/2001 - Peça 23, p.44 a 46 do TC Processo 026.792/2009-9, com respectiva planilha nas p. 47 a 49, continuando na Peça 24, p.1-26) e o contrato Urbema/Santa Bárbara (R$ 28.142.012,16 - 4º TA, firmado em 20/9/2001 - Peça 12, p. 43 a 45 do TC Processo 026.792/2009-9, com respectiva planilha nas p. 46 a 50, continuando na Peça 13, p. 1 a 8) , com a exclusão do valor de desconto concedido na licitação (15,17% - 2% = 13,17%) .
3.	Assim, o dano apurado foi de R$ 704.585,56, data de ocorrência 27/12/1999, R$ 339.131,83, data de ocorrência 20/8/2002 e R$ 3.182.019,57, data de ocorrência 28/2/2003.
4.	Inicialmente, depreendo que o Recurso de Revisão interposto pela Empresa Municipal de Urbanização da Borborema (Urbema) , com fulcro no art. 35, inciso III, da Lei 8.443/92, pode ser conhecido, uma vez que atende os requisitos de admissibilidade previstos para a espécie.
5.	Quanto ao mérito, a recorrente alega, em essência, que:
	a) observou todas as obrigações legais na execução dos convênios firmados. Afirma que as obras se iniciaram em 8/2/1999, em período anterior ao Convênio 88/2000 e posterior à dispensa de licitação realizada. Assevera que o Contrato 27/98 e a Lei de Criação da Urbema permitiam a execução indireta do objeto contratado, sendo que a Urbema atuou na execução da obra de forma indireta;
	b) não recebeu a integralidade da obra, uma vez que não apresentou planta baixa das obras subscritas por seus engenheiros. Assevera a ausência de elementos demonstrativos de prejuízo ao Erário, havendo apenas indícios fundamentados na suposta ausência de capacidade operacional;
	c) entende ser necessária a demonstração do dano ao Erário com elementos probatórios concretos, não sendo possível a condenação pela mera presunção de ausência de capacidade operacional, uma vez que atuou efetivamente na consecução dos objetivos do convênio, dispondo de 15 funcionários nos quadros permanentes, agindo no planejamento, gestão, direção e fiscalização das obras. Afirma a elaboração prévia de planos executivos e cronogramas de obra e composição de custos, bem como fornecendo subsídios para levantamento de desapropriações;
	d) as decisões técnicas eram tomadas pela Urbema e submetidas à Secretaria de Obras Municipal para aprovação e ciência dos repassadores dos recursos, não sendo possível afirmar que a Urbema figurava como mero entreposto dos recursos federais. Aponta o fato de que a empresa solicitou a realização de relatório de estudos técnicos de solo à ATECEL, para o estudo de viabilidade de exploração de jazida;
	e) apresenta os diários de obra que indicam o acompanhamento da obra, plantas de acompanhamento topográfico, relatórios de acompanhamento mensais, atas de reuniões e licenças ambientais, documentos que indicariam a participação da empresa na realização das obras, bem como a relação de participação em diversas outras obras no Município;
	f) a forma jurídica de empresa pública imporia necessidade de obtenção de lucro, justificando a execução da obra de forma indireta, tendo maior liberdade para atender outros aspectos relevantes das obras, sendo que a diferença auferida deveria ser compreendida como despesas de custeio pela atividade empresarial e lucro. Afirma a aprovação das contas da empresa pelo TCE/PB e a aprovação pelos conselhos próprios da entidade. Apresenta relatos testemunhais de que servidores envolvidos no processo atestariam a execução de atividades de condução técnica das obras;
	g) os valores praticados seriam compatíveis com os valores de mercado da obra, uma vez que foram orçados segundo a tabela SINAPI e com o acompanhamento por parte dos concedentes, não havendo irregularidades na subcontratação da obra na forma ocorrida, sendo que a subcontratação seria o meio de manter a empresa pública de forma enxuta;
	h) os termos dos convênios admitiriam a entrega da obra para terceiros com dispensa de licitação, uma vez que não haveria óbices para a subcontratação segundo as leis municipais e as cláusulas contratuais. Assevera que a contratação da empresa Santa Bárbara por empreitada por preço unitário afastaria a alegação de intermediação dos recursos;
	i) a condenação em sobrepreço empregou critérios abstratos, desconsiderando o princípio da verdade real, não havendo certeza da materialidade de práticas ilícitas causadoras de prejuízos ao Erário;
	j) é impossível figurar com único responsável no processo de Tomada de Contas Especial por não ter firmado convênio com os órgãos públicos, uma vez que os fundamentos estariam voltados à irregularidade praticada pela Prefeitura, sendo nulo o título constituído pela ausência de liame entre a União e a Urbema.
6.	A Secretaria de Recursos (Serur) analisou os documentos juntados pela recorrente, relacionados nas tabelas que compõem os itens 11 e 12 da instrução à Peça 303, e concluiu, em apertada síntese, que:
	a) o débito apurado contra a Urbema está fundamentado na diferença entre os valores repassados pela União ao Município e os valores repassados à empresa licitada pela Urbema (Santa Bárbara) , razão pela qual as discussões sobre a legalidade do procedimento de contratação da Urbema por dispensa de licitação são irrelevantes para o deslinde da questão;
	b) também irrelevante a questão da data do início das obras, uma vez que a presente TCE alcança os três instrumentos de repasses públicos (Convênio 88/2000 - Embratur, Convênio 476/1999 - Ministério da Integração e Contrato de Repasse 70394-64/98 - Ministério do Planejamento) ;
	c) em linhas gerais, os documentos trazidos pela recorrente permitem afirmar que a atividade da Urbema se resumia às atividades de acompanhamento e fiscalização da obra, exercitando a obrigação, em nome do Município, prevista no art. 67 da Lei 8.666/93;
	d) a atividade de acompanhamento e fiscalização de obras pública é delegável, nos próprios termos do art. 67 da Lei de Licitação, combinado com o art. 13 e 112 da mesma Lei, não havendo óbice para que a Administração Local contratasse empresa pública para vigiar a boa execução da obra e os processos de pagamento da obra correlatos. Contudo, a contratação da empresa pública não pode ser realizada por apropriação de valores percentuais da obra, devendo a contratação de empresa responsável pelo acompanhamento e fiscalização ser realizada por pagamento de valor certo pelo serviço prestado, previamente orçado pela Administração;
	e) em se tratando da delegação de uma atividade típica do Estado que se distingue da atividade executiva, o pagamento do serviço de acompanhamento e fiscalização deveria ser precedido de autorização expressa dos termos do convênio, se fosse realizado com os recursos federais. No caso concreto, nenhuma das condições legitimadoras da delegação da atividade de acompanhamento e fiscalização estavam presentes, uma vez que nos três convênios firmados exclusivamente para a "execução de obra de urbanização", "canalização do riacho de bodocongó" e "execução da drenagem das ruas transversais ao canal e canalização do córrego no bairro Presidente Médici" não havia previsão expressa nos termos para o pagamento em separado de serviços de acompanhamento e fiscalização;
	f) a Administração não fez um orçamento específico da atividade de acompanhamento e fiscalização, tendo apenas permitido que a empresa pública se apropriasse de parcela dos valores repassados pela União, supostamente pelo pagamento da atividade de gerência da obra. Observa que a atividade de acompanhamento e fiscalização não faz parte do objeto do convênio, razão pela qual a tese apresentada pelo recorrente é falha, uma vez que excluída as atividades de gestão em comento, a totalidade das atividades executivas foi entregue à empresa Santa Bárbara Engenharia S/A, segundo os próprios documentos entregues pelo recorrente, sendo possível afirmar, para além de qualquer dúvida, a ocorrência de subcontratação integral do objeto, absolutamente vedada nos termos das avenças realizadas e da legislação federal;
	g) ao se analisar o reduzido quadro de funcionários da Urbema e seu reduzido patrimônio próprio indicado nos documentos colacionados pelo recorrente, o pressuposto contido na decisão recorrida de que a empresa não tinha capacidade operacional se reforça: nenhuma atividade executiva poderia ser desempenhada pela Urbema, sendo que a sua atividade era apenas de acompanhamento e fiscalização da obra, atividade que deveria ser executada diretamente pelo Município ou, em havendo necessidade comprovada, a contratação da Urbema para gestão do empreendimento, segundo valores certos (e não de percentual do contrato) e financiado pelo Município (e não com os recursos do convênio) ;
	h) o reconhecimento nas próprias razões de recurso por parte da Urbema que não desempenhou qualquer atividade executiva (realizando apenas atividades 'cerebrais') , tendo delegado a totalidade das atividades de execução das obras impõe reconhecer que, em verdade, os valores recebidos pela empresa se constituem de taxa de administração disfarçada, recebida pelo recorrente sem previsão normativa ou contratual;
	i) ainda que não houvesse qualquer menção expressa nos termos dos convênios, a submissão dos repasses federais à Instrução Normativa 1/97 da STN importaria vedação expressa à prática de pagamento de taxa de administração ou similares. Assim, a caracterização de taxa de administração fica evidente na medida em que os pagamentos efetuados à Urbema independiam de qualquer medição de tarefa realizada pela empresa pública, pois a recorrente recebia recursos concomitantemente à conclusão das atividades pela subcontratada, deixando de receber recursos durante a paralisação das obras a despeito da realização da atividade de emissão de boletins;
	j) ao se apropriar de determinado percentual do contrato independentemente das atividades realizadas, tais pagamentos se apresentam como evidências concretas de prejuízo ao erário, não sendo possível afirmar que a condenação se fundamentou em presunções ou ilações, uma vez que os contratos foram juntados aos autos. Destaca, por importante, que a atividade de elaboração de memorial descritivo do projeto (Peça 278, p. 357-376 e peça 279, p. 1-29) faz parte de atividade anterior à obra, realizada no momento do projeto básico para o qual a obra foi licitada (art. 6o, inciso IX, da Lei 8.666/93) , não sendo possível a remuneração da empresa por atividades preparatórias ao contrato firmado. Ademais, os estudos técnicos necessários foram elaborados por entidade distinta (Etep Ltda. - peça 279, p. 32-69) , reforçando o pressuposto contido do acórdão de que a recorrente não tinha capacidade operacional para execução da obra, subcontratando a totalidade das atividades necessárias à execução da obra, cingindo-se apenas às atividades de acompanhamento e fiscalização;
	l) não existe, nos documentos colacionados pelo recorrente, a comprovação de que obras de montagem do canteiro de obras, demarcação do local com instalação de cerca e piquetes, análise prévia de solo, projetos executivos dos canais e entornos, vias públicas, drenagem pluvial e esgotamento sanitário, iluminação pública, licenciamento ambiental e escavações tenham sido executadas diretamente pela empresa recorrente, sendo tal afirmação inclusive incompatível com a exiguidade de capital humano dessa Empresa, reforçando a conclusão de subcontratação integral da obra pública;
	m) há confusão no argumento da recorrente no sentido de que a ausência de plantas baixa subscritas pela empresa Santa Bárbara significaria que parte dos serviços fora executado pela Urbema. Esse argumento não procede, pois os projetos básico e executivo da obra são de responsabilidades da Prefeitura Municipal (ou de terceiros contratados especificamente para elaboração do projeto básico) , não sendo possível incluir a própria elaboração dos projetos básicos dentro da fase executiva da obra. Portanto, a decisão recorrida, à luz dos documentos juntados no presente recurso, atende ao princípio da busca da verdade real, uma vez que estão expostos, para além de quaisquer dúvidas, os pressupostos de julgamento consistentes na ausência de capacidade operacional da empresa pública e o pagamento a maior dos serviços no cotejo entre os valores repassados pelo Município e os valores efetivamente pagos à empresa Santa Bárbara;
	n) o fato de a empresa pública ter uma finalidade de lucro não se confunde com a possibilidade de remuneração da empresa sem previsão normativa. De outra forma, se a empresa não detinha capacidade operacional para qualquer atividade executiva, subcontratando a integralidade das atividades executivas, nenhuma remuneração lhe é devida sobre as atividades realizadas pela empresa subcontratada;
	o) em matéria de subcontratação, a jurisprudência da Corte é uníssona no sentido de que a subcontratação total do objeto é situação ensejadora de débito, pela diferença entre os pagamentos recebidos pela empresa contratada e os valores por ela pagos na subcontratação integral. A interpretação dada pelo Tribunal ao presente caso, em completa sintonia com os documentos juntados pelo recorrente, evidencia uma situação de subcontratação integral, uma vez que as atividades de acompanhamento e fiscalização de obra não fazem parte do próprio objeto contratado. Importante notar que o caso não é de subcontratação parcial eventualmente permitida nos termos conveniados, mas da subcontratação integral da atividade final de implementação das obras de canalização e urbanização;
	p) em nada infirma o juízo adotado no acórdão recorrido o fato de que a contratação na relação Urbema-Santa Barbara tenha sido realizada por empreitada por preço unitário, uma vez que a totalidade das atividades executivas foi entregue à empresa Santa Bárbara. Ou seja, se a integralidade das obras foi realizada pela empresa Santa Bárbara, pelos valores indicados no contrato Urbema-Santa Barbara, fica evidenciado que qualquer pagamento de valor que ultrapassa o subcontrato não possui justa causa, sendo possível a imputação de débito pelos valores repassados pela União que não correspondem a uma efetiva prestação de serviços alcançada pelo instrumento de repasse;
	q) a condenação em sobrepreço ensejadora do débito, equivalente à diferença entre os pagamentos recebidos pela empresa contratada e os valores por ela pagos na subcontratação integral, não empregou critérios abstratos, nem tampouco carece de provas concretas (condenação por presunção) , uma vez que ambos os contratos que serviram de referência para a apuração do débito estão juntados aos autos; 
	r) no que concerne a alegação de que as contas da entidade foram julgadas regulares pelo Tribunal de Contas Estadual, deve ser destacado que, em se tratando de recursos federais repassados por intermédio de convênio, os valores não se incorporam ao patrimônio municipal e, deste modo, remanesce a competência exclusiva da Corte de Contas da União para o julgamento destas contas, nos termos do art. 71, incisos II e VI da Carta Republicana, não se podendo alegar coisa julgada em relação à manifestação da Corte de Contas local;
	s) o depoimento pessoal de José Marques Filho, diretor-presidente da empresa no período de 1992 a 2004 (peça 289) em nada modifica o entendimento apresentado, ao revés, denota com mais força o fato de que a Urbema figurava apenas na atividade de gestão da obra (condução da obra) , dirigindo cobranças à empresa subcontratada, sem indicar elementos que permitam aferir a existência de capacidade operacional da recorrente;
	t) quanto ao argumento de ilegitimidade passiva, a Constituição Federal atribui responsabilidade patrimonial a toda pessoa física ou jurídica que da causa à perda, extravio ou outra irregularidade que resulte prejuízo ao erário público, não se restringindo a responsabilidade apenas ao órgão público convenente. No presente caso, embora o comportamento da Prefeitura esteja inserido no nexo de causalidade do dano causado, é evidente que a obrigação de ressarcimento do prejuízo deve ser arcada exclusivamente pela Urbema, uma vez que a empresa pública efetivamente recebeu os recursos públicos para os quais realizou subcontratação integral da obra. Assim, a legitimidade da decisão (e do título executivo constituído) exsurge com a observância do devido processo legal. Em sendo válida a citação da recorrida, a recorrente figurou de forma legítima nos autos como responsável, não sendo possível afirmar que a condenação da responsável tenha exsurgido com fundamentos dirigidos a terceiros, não havendo nulidade a ser sanada no presente recurso.
7.	Em razão da análise efetivada, a Serur propôs conhecer e negar provimento ao recurso.
8.	O Ministério Público junto a este Tribunal, à Peça 308, manifesta-se de acordo com a proposta da unidade técnica, no sentido de conhecer do Recurso de Revisão para, no mérito, negar-lhe provimento.
9.	Entretanto, estando o processo naquele Parquet, a recorrente apresentou impugnações à instrução da unidade técnica (Peça 307) , sendo que, embora tenha entendido que regimentalmente seria inadmissível a impugnação oposta pela recorrente, mas, por considerar ser esta a derradeira via recursal, em homenagem ao princípio da verdade material, examinou o conteúdo da aludida manifestação.
10.	Registra no parecer, que a impugnante aduz que a instrução da unidade técnica, tem como fundamento elementos probatórios juntados ao Recurso de Revisão e que estaria lhe imputando novos fatos irregulares, sem a possibilidade do contraditório e em afronta ao princípio do reformatio in pejus, para manter a condenação imposta.
11.	Nesse sentido, assevera que "o fundamento da condenação havia sido uma questão de fato, ou seja, a suposta subcontratação integral do objeto da dispensa por inexistirem condições/capacidades técnicas de execução, o que, nos termos da decisão recorrida, configurou ato ilícito praticado pela recorrente" (Peça 307, p. 7) . Ademais, sustenta que, "diante da r. manifestação proferida pela SERUR, subentende-se que os atos passados que configurariam ilícitos, praticados pela recorrida, não mais incorporariam qualquer ilicitude, pois haveria, a partir do exame dos novos elementos do processo, prova cabal da ocorrência de outro tipo de ilícito, in casu, a configuração da hipótese de acompanhamento e de fiscalização das obras sem previsão expressa nos instrumentos dos convênios e no contrato de repasse" (Peça 307, p. 7) .
12.	O MPTCU divergiu das afirmações do impugnante, por não encontrarem amparo nos autos. Primeiro, porque o fundamento de sua condenação não foi aquele apresentado em sua argumentação, segundo, porque a Serur jamais deixou subentendido a regularidade da dispensa de licitação que precedeu a contratação da recorrente. A Serur, tendo em vista que a dispensa de licitação não se relaciona com o fundamento da condenação, simplesmente deixou de emitir qualquer juízo sobre este fato, terceiro, porque a discussão acerca do acompanhamento e de fiscalização das obras sem previsão expressa nos instrumentos dos convênios e no contrato de repasse não implicou a imputação de nova irregularidade, mas, somente, demonstrou a insuficiência do argumento trazido pela própria empresa no presente Recurso de Revisão.
13.	A empresa assevera também que "o órgão de controle externo a considerou revel no processo administrativo, aplicando-lhe as penalidades decorrentes da revelia formal, cujos efeitos práticos foram aqueles que são próprios aos de processos judiciais, e que são vedados em processos administrativos" (peça 307, p. 3) . Ademais asseverou que a sua condenação decorreu da confissão ficta, não existindo nos autos "prova efetiva de que o fato tenha ocorrido, prova de prejuízo ao erário, ou prova de enriquecimento ilícito da empresa".
14.	O MPTCU entendeu que a recorrente se equivocou, o TCU não aplicou a revelia formal insculpida no art. 344 do CPC, haja vista que não presumiu verdadeiras as alegações de fato expostas na instrução que precedeu a citação. A decisão recorrida, afastada de qualquer presunção, está fundada em elementos probatórios que evidenciam o débito imputado, quais sejam: contratos 27/1998/SOSUR/Urbema (Peça 1, pp. 39 a 41) e 9/1998, celebrado entre a Urbema e a empreiteira Santa Bárbara (Peças 1, pp. 44 a 51, e 2, pp. 1-8) , bem como o seu 4.º termo aditivo (Peça 23, pp. 44 a 46) , as medições e faturas pagas à Urbema (Peça 4, pp. 37 a 54 e Peça 5, pp. 3 a 18) e à empresa Santa Bárbara S/A (Peças 27 a 36) .
15.	Registra que a recorrente aduz também suposta nulidade do Acórdão em razão da inobservância da responsabilidade solidária entre contratante, Município de Campina Grande, e a Urbema. Em relação a este argumento, salienta que, conforme consignado no Voto condutor do acórdão recorrido, não há responsabilidade solidária do Município de Campina Grande/PB, ante a ausência de indícios de que o Município tenha auferido benefício com a irregularidade.
16.	Assevera ainda que não houve a apuração do prejuízo ao Erário, a qual deveria demonstrar que os preços praticados estavam acima dos parâmetros de mercado. Ademais, destacou que o valor do débito desprezou os tributos recolhidos.
17.	Em relação a esses argumentos o Parquet registra que, a rigor, o débito resta devidamente evidenciado nos autos. O preço de mercado dos serviços é aquele aferido na licitação realizada pela Urbema e pago à empreiteira Santa Bárbara. O débito, portanto, é igual ao valor recebido pela Urbema, por meio do contrato 27/1998/SOSUR/Urbema, subtraído do valor despendido na execução do Contrato 9/1998 (valor de mercado) , celebrado entre a Urbema e a empreiteira Santa Bárbara.
18.	Quanto à suposta necessidade de se descontar do débito os valores dos tributos recolhidos pela Urbema, destaca que a matéria tributária escapa às competências da Corte de Contas. Dessa forma, caso a recorrente entenda que pagou tributos indevidos, deverá buscar ressarcimento pelos meios legais que entender cabíveis.
19.	Dada a consistência da análise empreendida pela Serur e acolhida pelo Ministério Público junto a esta Casa, endosso as conclusões contidas na instrução de Peça 303 e respectivos pareceres e, nesse particular, incluo as análises empreendidas e os fundamentos adotados entre as minhas razões de decidir no presente caso, sem prejuízo dos destaques, considerações e complementos a seguir aduzidos.
20.	Inicialmente, esclareço que a contratação da Urbema por dispensa de licitação não é fundamento de julgamento por parte da Corte de Contas, não sendo relevante a demonstração de validade da contratação por parte do Município, também não sendo relevante determinar a data de início das obras.
21.	Concordo com o entendimento da Serur que os documentos juntados pelo recorrente permitem evidenciar que a atividade da recorrente se resumia ao acompanhamento e fiscalização das obras conveniadas. 
22.	Não se questiona nestes autos a delegação da atividade de acompanhamento e fiscalização, posto que tal delegação é legalmente permitida. A questão está no pagamento de tais serviços, que deve ser realizado por valor certo (e não por apropriação de parcela do contrato) e, anda, que o pagamento da atividade de acompanhamento e fiscalização com recursos do convênio federal deveria ter previsão expressa nos termos do convênio.
23.	Pode ser observado nos autos que a totalidade das atividades de execução foram entregues à empresa Santa Bárbara Engenharia S/A, o que configura subcontratação integral do objeto, evidenciada, ainda, pelo fato de que o pessoal e o patrimônio da entidade reforçam o entendimento de que a empresa pública não detinha capacidade operacional para a execução do objeto, principal fundamento da decisão recorrida. 
24.	Também ficou fartamente comprovado o pagamento de percentual do contrato à recorrente, o que caracteriza pagamento de taxa de administração, prática vedada nos convênios firmados e na legislação incidente (IN 1/97, STN) , uma vez que os valores eram pagos independentemente da aferição das atividades desempenhadas pela empresa Urbema. Os elementos e argumentos apresentados pela recorrente não foram capazes de afastar essa irregularidade.
25.	Nos mesmos moldes da unidade técnica, entendo que as atividades anteriores à licitação de elaboração de projetos básicos e executivos, ainda que exercidas pela recorrida, não podem ser remuneradas com os recursos federais destinados exclusivamente à atividade executiva da obra, não havendo qualquer evidência de que a recorrente tenha executado atividades relacionadas à execução do objeto, mas apenas de acompanhamento e fiscalização das obras.
26.	Como fartamente registrado nos pareceres precedentes, a subcontratação integral é vedada nos termos legais, sendo possível a fixação do débito pela diferença entre os pagamentos recebidos pela empresa contratada e os valores por ela pagos na subcontratação integral, conforme os documentos contidos no processo de Tomada de Contas Especial que indicam a metodologia de quantificação do débito.
27.	Considerando que no âmbito deste Tribunal a responsabilidade patrimonial é dirigida a todo aquele que dá causa ao dano ao Erário, ainda que não tenha relação contratual direta com a União e que restou comprovado que, efetivamente, a recorrente recebeu recursos e realizou a subcontratação integral, não foram afastados os fundamentos que a condenaram a ressarcir o dano apurado nos autos. Assim, não há como ser conhecida a preliminar de ilegitimidade passiva.
28.	Por fim, foi observado em todo o transcorrer do processo o devido processo legal. Portanto, nenhuma mácula deve ser apontada no título executivo formado.
29.	Desse modo, em razão de não terem sido fornecidos, pelo recorrente, argumentos e documentos adicionais capazes de desconstituir a análise conduzida na ocasião da apreciação do mérito desta TCE, em consonância com a manifestação da Serur e Ministério Público junto a este Tribunal, reputo que deva ser negado provimento ao presente Recurso de Revisão.
Em face do exposto, VOTO por que este Tribunal adote a deliberação que ora submeto à consideração deste Colegiado.
TCU, Sala das Sessões, em 19 de janeiro de 2022.
AROLDO CEDRAZ 
Relator